【裁判字號】    98,上易,486
【裁判日期】    980811
【裁判案由】    詐欺
【裁判全文】
臺灣高等法院臺南分院刑事判決         98年度上易字第486號
上  訴  人  臺灣臺南地方法院檢察署檢察官
被      告  乙○○
上列上訴人因被告詐欺案件，不服臺灣臺南地方法院98年度簡上
字第68號中華民國98年5月12日第一審判決（起訴案號：臺灣臺
南地方法院檢察署97年度偵字第15220號，併案案號：98年度偵
字第9281號），提起上訴，本院判決如下：
    主  文
上訴駁回。
    理  由
一、本件聲請簡易判決處刑及併案意旨略以：被告乙○○於民國
    97年9月7日前某日間，得知姓名年籍不詳之人欲收購金融帳
    戶，應能預見一般人取得他人金融帳戶之行徑，常與財產犯
    罪之需要密切相關，且取得他人存摺之目的，在於取得贓款
    及掩飾犯行，又對於提供帳戶，雖無引發他人萌生犯罪之確
    信，但仍以縱若有人持以犯罪，亦不違反其幫助犯罪之本意
    ，基於幫助該姓名年籍不詳之人向不特定人詐騙金錢之犯意
    ，在不詳地點，將其所開立大內郵局之存摺（帳號：000000
    00000000號）連同提款卡等物，交付予該姓名年籍不詳之人
    ，供其所屬不法集團為詐欺犯行時使用。嗣該詐欺集團之成
    員意圖為自己或他人不法所有，於97年9月7日18時14分許，
    以電話聯絡方式，向被害人甲○○訛稱之前網路購物，因賣
    家疏忽要取消之前分期付款之期約，並要去銀行看有無扣分
    期之金額等語，致被害人信以為真，而依該指示而為將新台
    幣（下同）29989元匯至上開乙○○之帳戶內。又該詐欺集
    團於97年9月7日21時，以電話向丙○佯稱網路購物誤值為分
    期付款，要依其指示取消分期付款，丙○陷於錯誤，依其指
    示匯款5977元至上開帳戶。因認被告涉有刑法第339條第3項
    、第1項之幫助詐欺取財罪嫌云云。
二、按犯罪事實應依證據認定之，無證據不得認定犯罪事實。不
    能證明被告犯罪者，應諭知無罪之判決。刑事訴訟法第154
    條第2項、第301條第1項分別定有明文。次按認定不利於被
    告之事實，須依積極證據，茍積極證據不足為不利於被告事
    實之認定時，即應為有利於被告之認定，更不必有何有利之
    證據。而認定犯罪事實所憑之證據，雖不以直接證據為限，
    間接證據亦包括在內，然無論直接或間接證據，其為訴訟上
    之證明，須於通常一般之人均不致有所懷疑，而得確信其為
    真實之程度者，始得據之為有罪之認定，倘其證明尚未達到
    此一程度，而有合理之懷疑存在，致使無從為有罪之確信時
    ，即應為無罪之判決（最高法院30年度上字第816號、76年
    度臺上字第4986號判例意旨參照）。再按檢察官就被告犯罪
    事實，應負舉證責任，並指出證明之方法，刑事訴訟法第16
    1條第1項定有明文。故檢察官對於起訴之犯罪事實，應負提
    出證據及說服之實質舉證責任。倘其所提出之證據，不足為
    被告有罪之積極證明，或其指出證明之方法，無從說服法院
    以形成被告有罪之心證，基於無罪推定之原則，自應為被告
    無罪判決之諭知（最高法院92年度臺上字第128號判例意旨
    參照）。
三、本件公訴人認被告涉有上開犯行，無非係以前開事實有被告
    前開大內郵局帳戶之開戶資料一份、客戶交易清單及台新銀
    行自動櫃員機交易明細各一份、證人即被害人甲○○、丙○
    於警詢時之證述等為其論據。
四、訊據被告就其有開立大內郵局帳號00000000000000之帳戶及
    被害人甲○○有匯款29,989元及丙○有匯款5,977元入上開
    帳戶之事實固不爭執，惟堅決否認有幫助詐欺取財犯行，辯
    稱：伊所有之上開郵局帳戶存摺、金融卡、身分證及駕照等
    物係於97年9月7日（星期日）下午2、3時許，在台南縣大內
    鄉遺失，伊有向大內分駐所報案，伊並未提供系爭帳戶作為
    詐欺集團犯罪之用，並無幫助詐欺之故意等語。
五、查：被告乙○○有向臺灣郵政股份有限公司大內郵局申請上
    開帳戶，上開帳戶嗣後被詐欺集團利用作為詐欺被害人甲○
    ○之工具，致被害人甲○○因陷於錯誤，於97年9月7日匯款
    29,989元及丙○匯款5,977元入被告上開帳戶之事實，為被
    告所不爭執，並有證人即被害人甲○○、丙○於警詢中之指
    訴、被告前開大內郵局帳戶之開戶資料一份、客戶交易清單
    及台新銀行自動櫃員機交易明細、丙○匯款之交易明細表可
    參，是此部分之事實堪以認定。
六、按幫助犯之成立，主觀上行為人須有幫助故意，客觀上須有
    幫助行為；詳言之，須行為人基於幫助正犯犯罪之意思，於
    行為前或實施中給正犯以精神上或物質上之助力，而參與犯
    罪構成要件以外之積極或消極行為，以助成正犯犯罪之實施
    為要件。本件被告之郵局帳戶存摺、印章、提款卡等物遭詐
    欺集團利用作為詐騙被害人甲○○之工具，惟被告堅詞否認
    有何基於幫助故意而交付帳戶予詐欺集團之行為，並以前詞
    置辯，是本件之爭點，在於被告是否有將帳戶等資料交付予
    詐欺集團之幫助行為。
七、經查：
（一）被告於警詢時供稱：「（你所有之大內郵局存簿、印章、
      提款卡為何不見了？）在高雄縣橋頭鄉○○路合作巷30
      號前我所有之TI-6870號自小客車上失竊。」、「（你於
      何時發現失竊？）約於97年9月7日15時才發現。」、「（
      你發現遭竊後有無向警察機關報案？）有向高雄縣警察局
      岡山分局橋頭所報案。」、「（你於何時向橋頭所報案，
      有無證明資料？）因為我所失竊之手提袋都是放在我的自
      小客車上之後座，而9月7日當天我是回到大內鄉要等到隔
      日辦理戶籍異動，所以才在找證件時發現手提袋失竊，我
      才立即回到橋頭所報案，但因橋頭所警員向我說，因我的
      帳戶是在大內鄉申請的，所以要到大內鄉報案。所以我目
      前有證明可提供」、「（你所有之提款卡密碼有無記載在
      存簿或提款卡上？）有寫在提款卡之塑膠套內。」、「（
      你發現大內郵局存簿、印章、提款卡失竊後作何處理？）
      我於97年9月8日打電話給郵局時，郵局人員就表示我的帳
      戶已設定為警示帳戶。」等語（見警卷2─3頁）。
（二）被告於偵訊時供稱：「（何時遺失？）97年9月7日我從高
      雄回臺南，9月8日中午2、3點在臺南縣大內鄉的戶籍地發
      現肩背的包包不見了。」、「（遺失後有無報警？）有的
      ，我本人在9月8日9點多快10點時到高雄縣橋頭鄉派出所
      報警，結果警察說不受理，11日下午4點到臺南縣大內鄉
      派出所報警。」、「（有無報警資料？）大內派出所警員
      說要寄給我，但我都沒有收到。」（見97年度偵字第1522
      0號卷18─19頁）
（三）被告於檢察事務官詢問時供稱：「97年9月7日我要回大內
      找朋友，順便遷戶籍時，才發現不見了... 後來星期天才
      發現不見。」、「我是在大內發現不見的，我車門鎖壞掉
      ，沒有送修紀錄，還能鎖未修。」、「（歹徒沒有偷走現
      金？只偷你的提款卡和存摺和印章？）還有健保卡，包包
      內沒有現金，整個包包被拿走。」、「（提款卡是幾號？
      ）存摺是5678號。」、「... 在97年9月8日打電話到大內
      鄉的大內分駐所石子瀨派出所報案，約97年9月9日作筆錄
      ，沒有給我三聯單。」、「（為何97年9月7日不報案？）
      因為我又回去橋頭找，橋頭叫我回去大內辦。」（見97年
      度核交字第5094號卷9─10頁）
（四）被告於原審簡易庭審理中供稱：「我的郵局存摺、印章、
      提款卡、身分證、駕照、健保卡都是於97年9月7日發現不
      見了，我因為要遷戶口，我要找我的身分證、戶口名簿，
      我是在台南縣大內鄉石子瀨戶籍地找，但是找不到，本來
      以為是放在高雄縣橋頭鄉的家裡，因為當回去找，又找不
      到，才確定不見，我於9月8日去橋頭鄉的戶政事務所將身
      分證掛遺失，於9月8日再打電話去郵局掛遺失，郵局的人
      跟我說我的帳戶是警示帳戶。」、「（你的提款卡號碼幾
      號？）我不太記得，因為我的提款卡號碼都會寫在提款卡
      的套子上。」等語（見原審97年度簡字第3408號卷11─12
      頁）。
（五）被告於原審審理中供稱：「（你在九十七年九月七日就發
      現大內郵局存摺、提款卡、印章遺失，為何在九十七年九
      月九日才去掛失、報警？）因為我在九十七年九月七日，
      我在高雄，九月八日在台南我要去大內辦遷戶口才發現東
      西遺失。」、「（你之前都說九月七日發現遺失，現在改
      九月八日是嗎？）大概九月七、八日那一、兩天。」、「
      （為何你前後說的都不同？）沒有什麼不同，我是九月八
      日去台南發現遺失，所以我認為是九月七日遺失。」、「
      （為什麼會認為是九月七日遺失？）我是跟法官說九月七
      日那天回去母親那裡，九月八日早上發現遺失。」、「（
      發現遺失後，為什麼沒有掛遺失？）因為九月八日是星期
      日，郵局沒有開。」、「（大內郵局的提款卡密碼幾號？
      ）我寫在套子內側裡面，我忘記了。」、「（依照你的交
      易明細，你都是用提款卡提款，為何會不知道密碼？）因
      為我還要記信用卡等其他密碼，會記不住，所以我寫在套
      子裡面。」、「（有沒有其他證據可以供檢察官參考，證
      明你把密碼記載套子裡面？）沒什麼證據。」、「（你都
      是用提款卡在提款，為何要帶印章？）因為我居無定所，
      我認為這些是我重要的東西，我都放在同一個包包裡面。
      」、「（你那個包包長什麼樣子？）斜肩包，有拉鍊。」
      （見原審卷第35─36頁）、「（車子的窗戶、鎖有無被破
      壞？）駕駛座的那個鎖之前有被破壞過，還是可以鎖，只
      是很容易打開，所以我沒有去修理，我被偷的那天我沒有
      鎖。」「（發現被偷的那天，你有沒有鎖？）我要去開門
      的時候，發現沒有鎖。」、「（你在哪裡發現沒有鎖？）
      在橋頭那邊。」、「（你是在橋頭發現車門沒有鎖？）對
      。」、「（當時你的包包放在車子哪裡？）放在後座。」
      、「（你在橋頭發現車門沒鎖為何會到臺南才發現包包不
      見？）因為那時候沒有留意我的東西有無遺失。」、「（
      在橋頭發現車門沒鎖的時候是早上還是下午？）早上八、
      九點的時候。」、「（你的包包是整夜都放在車裡面？）
      對。」、「（晚上要休息時，為何沒有帶回家裡？）我把
      現金拿進去而已，而且我隔天要回台南，所以我沒有把包
      包帶進去。」（見原審卷第37─38頁）。
（六）茲互核參酌被告於警詢、偵訊、原審簡易庭、原審審理中
      所為之上開供述，其前後所供互核尚屬一致，均供稱其所
      有存摺、印章、提款卡與證件等物遭竊，並非基於幫助故
      意而提供詐欺集團使用，核其前後所述遺失物品之內容、
      推測的遺失之地點、報案與掛失的經過，其細節均陳述明
      確，前後相符。雖被告就發現遺失、報案的時間前後供述
      不一，然其所述時間大抵均係97年9月7日或8日間，雖詳
      細時間略有差異，惟以一般人之記憶能力而論，本即可能
      略有差異，是尚難以被告就發現遺失及報案時間前後供述
      時間略有差異即遽認被告所述為不可採，尚應就被告前後
      所述，綜合判斷其可信性。參酌被告就其何以將重要的存
      摺、提款卡、印章等物均攜同一身之原因，均表示係因其
      居無定所，需要隨身攜帶等情，此非異於常理，又於檢察
      官反覆問及被告提款卡密碼時，被告均供稱因信用卡亦須
      密碼，其不記得那麼多密碼，只將密碼與提款卡放在一起
      等語，尚稱合理。
八、再查：被告供稱其於97年9月9日至大內分駐所報案的過程，
    亦經證人即善化分局大內分駐所警員丁○○到庭作證核實。
    則被告上開所稱報警之過程，即非虛構。又被告確於97年9
    月8日至大內鄉辦理戶籍變更，並換發新身分證，有法務部
    役政連結作業系統可按。亦可證被告上開所稱將所有證件、
    郵局存摺、印章、提款卡均放在皮包中，及整個皮包遭竊取
    之情，尚可採信。
九、綜上所述，可知被告上開所辯，尚足採信。由檢察官所舉之
    證據觀之，僅足以證明被告確實有申請系爭帳戶之存摺、提
    款卡，嗣後上開帳戶遭詐欺集團利用詐取被害人甲○○、丙
    ○之財物，檢察官所舉出之證明方法，尚不足使本院就被告
    有上開幫助詐欺取財之犯行產生確信之心證。此外，復查無
    其他積極證據足以證明被告有檢察官所指之幫助詐欺取財之
    犯行。揆之前揭意旨，自應對被告為無罪之諭知。原審據而
    對被告為無罪之判決，經核於法並無不合。
十、檢察官上訴意旨以：被告空言辯稱伊將存摺、印章、提款卡
    放在背包內，背包放在停放於橋頭鄉住處前之汽車內，伊將
    背包內現金取出後，把內置本案帳戶存摺、提款卡、印章、
    身分證、汽車駕照、健保卡、信用卡等物品之背包放在車內
    後座，汽車門鎖之前有被破壞過，很容易打開，被偷當天車
    門未鎖，隔天在橋頭鄉發現車門未鎖，但未發現背包遭竊，
    後來在臺南時才發現背包不見云云。是被告特地將背包內之
    現金取出，背包內仍有遠較現金重要之存摺、提款卡、印章
    、身分證、汽車駕照、健保卡、信用卡等物品，竟未將背包
    攜回橋頭鄉住處內，而係取出現金後將背包放置在停放於住
    處外之門鎖極易打開之汽車內，且未將車門上鎖，隔日發現
    車門未上鎖，猶未發覺背包遭竊，其空言所辯實大違常情。
    且上開被告之辯解方式及掛失行為，顯屬捏造之詞，原審未
    說明任何理由遽予採信，自有違誤。及倘被告帳戶已成為財
    產犯罪集團使用之人頭帳戶，且被害人已將款項匯入該人頭
    帳戶，被告於財產犯罪集團順利將贓款提領一空且帳戶已遭
    警示後，始掛失帳戶或報警處理，透過合理推理作用，已足
    明確推認被告自願將其帳戶交付財產犯罪集團使用，且財產
    犯罪集團可掌控被告掛失帳戶之時間云云，指摘原判決不當
    。惟查，本案之重點乃在於檢察官是否能證明被告確有幫助
    詐欺之犯意，其所辯是否全然無因。而依上開所述，被告所
    辯並非全然無因，且檢察官所舉之證據尚無法證明被告有幫
    助詐欺之犯意，不得完全忽略被告真實之情況，僅以推論之
    方式即認定被告犯罪。故檢察官上訴，為無理由，自應予以
    駁回。
據上論結，應依刑事訴訟法第三百六十八條，判決如主文。
本案經檢察官蘇南桓到庭執行職務。
中    華    民    國    98    年    8     月    11    日
                  刑事第二庭    審判長法  官  葉居正
                                      法  官  洪碧雀
                                      法  官  吳勇輝
以上正本證明與原本無異。
不得上訴。
                                      書記官  李良倩
中    華    民    國    98    年    8     月    12    日


司法院資訊處製作；財團法人民間司法改革基金會備份。
